【裁判字號】    91,訴,2973
【裁判日期】    920123
【裁判案由】    債務人異議之訴
【裁判全文】
臺灣臺中地方法院民事判決  九十一年度訴字第二九七三號
    原      告  甲○○
    訴訟代理人  陳建勛  律師
    被      告  乙○○
    訴訟代理人  徐文開  律師
右當事人間確認本票債權不存在等事件，本院判決定如左：
    主      文
確認被告所持有由原告所簽發如附表編號一、二所示面額分為新臺幣壹拾伍萬元及伍
拾萬元之本票債權不存在。
被告應給付原告新臺幣貳拾伍萬仟陸佰柒拾壹元，及自民國九十一年九月三十日起
至清償日止，按週年利率百分之五計算之利息。
原告其餘之訴駁回。
訴訟費用由被告負擔。
    事      實
甲、原告方面：
  一、聲明：
      （一）確認被告所持有由原告所簽發如附表編號一、二所示面額分為新臺幣壹
            拾伍萬元及伍拾萬元之本票債權不存在。
      （二）被告應給付原告新臺幣（下同）貳拾伍萬仟陸佰柒拾壹元，及自民國
            九十一年九月二十三日起至清償日止，按週年利率百分之五計算之利息
            。
  二、陳述：
      （一）被告因持有原告所簽發如附表所示面額各為一十五萬元、五十萬元及二
            十萬元之本票三紙，乃向鈞院聲請本票准許強制執行，並由鈞院以八十
            九年度票字第一二０六八號本票裁定准許強制執行。被告隨即持該本票
            准許強制執行裁定，向鈞院民事執行處聲請對原告之財產為強制執行，
            並取得鈞院八十九年度執酉字第二二八一九號債權憑證。原告於鈞院八
            十九年度執酉字第二二八一九號強制執行程序中，為解決如附表所示本
            票債務，乃於民國八十九年十一月十三日與被告達成清償協議，原告並
            於是日前給付被告合計五十萬元之現金，另並開立二紙面額各為一十五
            萬元及二十萬元之支票供為付款，其中一十五萬元之支票業經被告提示
            兌現，故如附表編號一、二所示二紙面額各為一十五萬元及五十萬元之
            本票債務，原告業已清償完畢。詎被告竟又於九十年五月七日持鈞院八
            十九年度執酉字第二二八一九號債權憑證，聲請對被告之財產再為強制
            執行之聲請（鈞院九十年度執秋字第一０九０七號），經原告提出異議
            後，被告始自承已獲一十五萬元之清償，並減縮執行範圍為如附表編號
            二、三所示二紙本票合計七十萬元之金額。然查，如附表編號一、二所
            示面額各為一十五萬元及五十萬元之本票債務，既經原告以前述五十萬
            元現金及面額一十五萬元之支票清償完畢，則被告所持有由原告所簽發
            如附表編號一、二所示面額分為一十五萬元及五十萬元之本票債權自不
            存在，因被告否認上開清償事實，原告自有訴請確認系爭二紙本票債權
            不存在之必要。
      （二）被告於九十年五月七日持鈞院八十九年度執酉字第二二八一九號債權憑
            證，聲請對原告之財產再為強制執行後，已就拍賣所得價金，依鈞院九
            十年度執秋字第一０九０七號分配表獲得三十四萬七千一百一十九元（
            如附表編號二所示本票債權部分）、十三萬七千六百五十三元（如附表
            編號三所示本票債權部分）之分配。然查，如附表編號二所示五十萬元
            之本票債務，原告業已清償完畢一節，已如前述，則被告自不得就如附
            表編號二所示五十萬元之本票債權再次受償，而僅得就如附表編號三所
            示本票債權部分之二十三萬一千一百零一元受償。基此計算，被告業已
            溢領二十五萬三千六百七十一元，原告爰依不當得利之規定，訴請被告
            返還，並自九十一年九月廿三日起至清償日止，按週年利率百分之五計
            算利息。
  三、證據：提出收據、支票存根及支票正反面各一紙為證（均為影本），並聲請訊
      問證人吳文丁、張嘉源。
乙、被告方面：
  一、聲明：原告之訴駁回。
  二、陳述：被告固有自原告處取得五十萬元現金，及面額一十五萬元之支票一紙並
      獲兌現，惟此部分款項係用供清償原告所另積欠被告之一十二萬五千元借款及
      向被告借用十三紙支票合計四十九萬零五百元之票款，與系爭本票債務無關，
      原告所為主張自無理由。
  三、證據：提出匯款回條聯影本一紙及自書之借票明細表紙為證。
丙、本院依職權調閱本院八十九年度票字第一二０六八號本票裁定、九十年度執秋字
    第一０九０七號民事執行卷宗到院參辦。
    理      由
壹、程序方面：
  一、按請求確認法律關係成立或不成立之訴，非原告有即受確認判決之法律上利益
      者，不得提起之，民事訴訟法第二百四十七條前段定有明文，是依上開法條反
      面解釋，原告如有即受確認判決之法律上利益，即得訴請確認法律關係成立或
      不成立。又所謂即受確認判決之法律上利益，係指因法律關係存否不明確，致
      原告在私法上之地位有受侵害之危險，而此項危險得以對於被告之確認判決除
      去之者而言，最高法院台上字第一０三一號判例闡釋甚明。本件被告否認如附
      表編號一、二所示本票債權業獲原告清償，是兩造就如附表編號一、二所示本
      票債權現在是否存在一節，確有爭執，原告私法上之地位即有受侵害之危險，
      而此項危險並非不能以判決除去之，揆諸上開規定及判例意旨，原告提起本件
      訴訟即有受確認判決之法律上利益存在，合先敘明。
  二、次按，訴狀送達後，原告不得將原訴變更或追加他訴。但因情事變更而以他項
      聲明代最初之聲明者，不在此限，民事訴訟法第二百五十五條第一項第四款定
      有明文。本件原告起訴時原請求撤銷本院九十年度執秋字第一０九０七號民事
      執行事件對原告所為之強制執行程序超過二十萬元部分。嗣因上開強制執行程
      序於本院審理中業已終結，原告乃改依不當得利規定，訴請被告返還所受利益
      ，揆諸首揭法條，原告所為訴之變更，自屬合法，併先敘明。
貳、實體方面：
  一、原告主張被告持有由原告所簽發如附表所示面額各為一十五萬元、五十萬元及
      二十萬元之本票三紙，經向本院聲請本票准許強制執行，而由本院以八十九年
      度票字第一二０六八號本票裁定准許強制執行，並取得本院八十九年度執酉字
      第二二八一九號債權憑證。原告於本院八十九年度執酉字第二二八一九號強制
      執行程序中，為解決如附表所示本票債務，乃於八十九年十一月十三日與被告
      達成清償協議，原告並於是日給付被告合計五十萬元之現金，另並開立面額各
      為一十五萬元及二十萬元之支票供為其餘票款之給付，其中一十五萬元之支票
      並已經被告提示兌現，故如附表編號一、二所示二紙面額各為一十五萬元及五
      十萬元之本票債務，原告業已清償完畢。詎被告竟又於九十年五月七日持上開
      債權憑證，再次聲請對被告之財產再為強制執行（本院九十年度執秋字第一０
      九０七號），嗣經原告提出異議後，被告始減縮執行範圍為如附表編號二、三
      所示面額各為五十萬元及二十萬元之二紙本票債權。然如附表編號一、二所示
      面額各為一十五萬元及五十萬元之本票債務，既經原告以前述五十萬元現金及
      面額一十五萬元之支票清償完畢，則被告所持有由原告所簽發如附表編號一、
      二所示面額分為一十五萬元及五十萬元之本票債權自不存在，因被告否認上開
      清償事實，原告爰訴請確認系爭二紙本票債權不存在。又被告於本院九十年度
      執秋字第一０九０七號民事強制執行程序中，就原告所有之財產拍賣所得之價
      金，獲得三十四萬七千一百一十九元（如附表編號二所示本票債權部分）、十
      三萬七千六百五十三元（如附表編號三所示本票債權部分）之分配。然如附表
      編號二所示五十萬元之本票債務，原告業已清償完畢，已如前述，則被告自不
      得就如附表編號二所示五十萬元之本票債權再次受償，而僅得就如附表編號三
      所示本票債權部分之二十三萬一千一百零一元受償。基此計算，被告業已溢領
      二十五萬三千六百七十一元，原告爰依不當得利之規定，訴請被告返還，並自
      九十一年九月廿三日起至清償日止，按週年利率百分之五計算利息等語。
  二、被告對有自原告處取得五十萬元現金，及面額一十五萬元之支票一紙並獲兌現
      一節，並不爭執，惟以上開五十萬元現金及面額一十五萬元之支票，係用供清
      償原告所另積欠被告之一十二萬五千元借款及向被告另行借用之十三紙支票合
      計四十九萬零五百元票款，與系爭本票債務無關，原告所為主張自無理由等語
      ，資為抗辯。
  三、按對於一人負擔數宗債務而其給付之種類相同者，如清償人所提出之給付，不
      足清償全部債額時，由清償人於清償時，指定其應抵充之債務。民法第三百二
      十一條定有明文。其立法理由乃對於同一債權人，負擔同種標的之數宗債務，
      其為清償而提出之給付，不足消滅總債務時，則其給付，究係抵充某種債務，
      必須指定。本法認清償人有指定抵充某宗債務之權，所以保護債務人也，乃設
      本條以明示其旨。故對於一人負擔數宗債務而其給付之種類相同者，如清償人
      所提出之給付不足清償全部債額時，依民法第三百二十一條之規定，應由清償
      人於清償時指定其應抵償之債務，如未為指定，則依同法第三百二十二之規定
      ，定其應抵充之債務，非債權人所得任意充償某宗債務（最高法院四十四年度
      台上字第九二三號判例參照）。經查：
      （一）被告持原告所簽發如附表所示面額各為一十五萬元、五十萬元及二十萬
            元之本票三紙，向本院聲請本票准許強制執行，經本院以八十九年度票
            字第一二０六八號本票裁定准許強制執行，被告並取得本院八十九年度
            執酉字第二二八一九號債權憑證，原告於本院八十九年度執酉字第二二
            八一九號強制執行程序中，為解決如附表所示合計八十五萬元之三紙本
            票債務，乃於八十九年十一月十三日與被告在證人吳文丁家中達成清償
            協議，原告並於是日前合計給付被告五十萬元現金，另並開立面額各為
            一十五萬元及二十萬元之支票供為其餘票款之給付，而其中面額一十五
            萬元之支票並已經被告提示兌現一節，業據原告提出收據、支票存根及
            支票正反面各一紙為證（均為影本），核與證人吳文丁、張嘉源所證述
            內容相符，並經本院依職權調取本院八十九年度票字第一二０六八號本
            票裁定、九十年度執秋字第一０九０七號民事執行卷宗核閱無誤。上開
            五十萬元現金，及二紙面額各為一十五萬元及二十萬元之支票，既確已
            由原告指定用供清償如附表所示合計八十五萬元之本票債務，即非債權
            人（即被告）所得任意指定充償其他債務。是被告所抗辯原告另積欠其
            一十二萬五千元借款及向其所另行借用之十三紙支票（合計四十九萬零
            五百元）票款一節，縱認屬實，揆之前揭說明，所為抗辯，尚非有據。
      （二）兩造既已於八十九年十一月十三日達成清償協議，原告並於是日前給付
            被告合計五十萬元之現金，另開立面額各為一十五萬元及二十萬元之支
            票供為系爭本票票款之給付，而其中一十五萬元之支票並已經被告提示
            兌現。又參諸被告於原告在本院九十年度執秋字第一０九０七號民事強
            制執行程序中提出上開清償之異議後，已於九十一年七月三十日向本院
            陳明同意僅就其中之七十萬元部分為請求等情，足證如附表編號一、二
            所示二紙面額各為一十五萬元及五十萬元之本票債務業已由原告清償完
            畢。從而，原告訴請確認被告所持有由原告所簽發如附表編號一、二所
            示面額分為一十五萬元及五十萬元之二紙本票債權不存在，為有理由。
      （三）另查、被告依原告所簽發如附表所示面額各為一十五萬元、五十萬元及
            二十萬元之本票三紙所表彰之債權，取得本院八十九年度執酉字第二二
            八一九號債權憑證，再於九十年五月七日聲請對被告為強制執行，經本
            院以九十年度執秋字第一０九０七號強制執行事件對原告之財產為執行
            ，並由被告以七十一萬元承受在案，經分別扣除執行費、土地增值稅及
            稅款後，被告分別獲得三十四萬七千一百一十九元（即如附表編號二所
            示本票債權之部分清償）及十三萬七千六百五十三元（即如附表編號三
            所示本票債權之部分清償）之清償分配。然查，如附表編號二所示五十
            萬元之本票債務，原告業已清償完畢，已如前述，則被告自不得就如附
            表編號二所示五十萬元之本票債權再次受償，而僅得就如附表一編號三
            所示本票債權原應受償之二十三萬一千一百零一元數額受償。基此計算
            ，被告溢領二十五萬三千六百七十一元（計算式：347119＋137653–
            2311 01＝253671），則原告依民法第一百七十九條不當得利之規定，
            訴請被告返還二十五萬三千六百七十一元，自屬有據。
      （四）利息計算部分，原告雖另主張被告應自九十一年九月二十三日起至清償
            日止，就上開二十五萬三千六百七十一元按週年利率百分之五計算利息
            給付原告。惟查，被告對原告八十九年十一月十三日所為上開清償行為
            ，雖屬明知，而應依民法第一百八十二條規定，將受領時所得之利益，
            附加利息，一併償還。然本院九十年度執秋字第一０九０七號強制執行
            事件執行所得金額之分配實行期日為九十一年九月三十日，並非九十一
            年九月二十三日。故原告所得請求之利息起算日應為九十一年九月三十
            日，逾此部分所為主張，則屬無據，應予駁回。
、綜上所述，原告訴請確認被告所持有由原告所簽發如附表編號一、二所示面額分
    為新臺幣壹拾伍萬元及伍拾萬元之本票債權不存在，為有理由。另原告依不當得
    利之規定，訴請被告返還二十五萬三千六百七十一元，及自九十一年九月二十三
    日起至清償日止，按週年利率百分之五計算之利息，於返還二十五萬三千六百七
    十一元，及自九十一年九月三十日起至清償日止，按週年利率百分之五計算之利
    息範圍內，為有理由，爰予准許，逾此所為利息之主張，則予駁回。
肆、本件事證已臻明確，兩造其餘攻擊防禦方法與舉證，核與判決結果無影響，爰不
    逐一論述，附此敘明。
伍、據上論結，原告之訴為一部有理由，一部無理由，依民事訴訟法第七十九條但書
    ，判決如主文。
中      華      民      國    九十二    年      一      月    二十三    日
                                      臺灣臺中地方法院民事第三庭
~B法      官  林宗成
右為正本係照原本作成
如不服本判決，應於判決送達後二十日內，向本院提出上訴狀。
中      華      民      國    九十二    年      一      月    二十四    日
~B法院書記官  魏宏銘
~F0
~T40
┌───────────────────────────────────────────────────────────┐
│本票附表：至清償日止利息按週年利率百分之六計算                                              八十三年度票字第五七一八號│
├─┬───────────┬─────────┬───────────┬───────────┬────────┬──┤
│編│發        票        日│  票  面  金  額  │到        期        日│  利  息  起  算  日  │ 票  據  號  碼 │備考│
│號│                      │  （新  台  幣）  │                      │                      │                │    │
├─┼───────────┼─────────┼───────────┼───────────┼────────┼──┤
│一│八十八年九月十四日    │壹拾伍萬元        │八十八年九月廿五日    │八十八年九月廿五日    │六五三０一０    │    │
├─┼───────────┼─────────┼───────────┼───────────┼────────┼──┤
│二│八十二年五月十九日    │伍拾萬元          │八十八年十月三十一日  │八十八年十月三十一日  │六五三０一一    │    │
├─┼───────────┼─────────┼───────────┼───────────┼────────┼──┤
│三│八十二年五月十九日    │貳拾萬元          │八十八年十二月三十一日│八十八年十二月三十一日│六五三０一二    │    │
└─┴───────────┴─────────┴───────────┴───────────┴────────┴──┘


司法院資訊處製作；財團法人民間司法改革基金會備份。
